---
title: "Immutabilité"
---

Tant R que Arrow héritent d'un paradigme fonctionnel et vectoriel ; leurs vecteurs sont des objets immutables. C'est une force, car c'est paradigme proche du langage mathématique. Cela engendre cependant de nombreuses nécessités de copies profondes.

# R

## Immutabilité dans R

Contrairement à beaucoup de langages de programmation (langages objet et langages impératifs), R utilise très peu de références.

```{r}
a <- 1L:10L
b <- a
b[1L] <- 3L
a
b
```

Dans beaucoup de langages de programmation, a et b référeraient au même objet et seraient tous deux modifiés. R n'est pas coutumier de ces références. Les objets R ne sont pas modifiables. Ils sont dit **immutables**.

```{r}
a <- 1:10
tracemem(a)
a[1L] <- 3L
untracemem(a)
```

La fonction `tracemem()` permet de tracer quand un objet a été copié. Le choix d'immutabilité a une grande pertinence en terme de langage, mais une des conséquences est la présence de nombreuses copies dans R. **Lorsque l'on affecte une seule valeur d'un vecteur dans R, en réalité, tout le vecteur est copié**, pour éviter tout effet de bord.

La présence de copies est un facteur majeur de consommation de ressources, tant du point de vue de la mémoire utilisée que du temps de calcul.

## Copy-on-write

Si du point de vue de l'utilisateur, R fait une copie à chaque affectation, en réalité il n'est pas si stupide que cela non plus. R utilise une stratégie d'optimisation dite **copy-on-write** qui est également la stratégie utilisée par les `fork()` sous Linux et Unix.


```{r}
a <- 1:10
tracemem(a)
b <- a
b[1L] <- 3L
untracemem(a)
```

Dans l'exemple ci-dessus :

* Des lors que l'on fait `b <- a` il y a une copie logique entre b et a, avec un *séparation logique* de mémoire.
* R a attendu que b soit modifié avant de procéder, sous le capot, à une *séparation physique* des espaces mémoire.

Cela permet de s'épargner une part des copies inutiles.

## Pipeline de fonctions en dplyr

```{r}
library(dplyr)

tbl <-
  starwars %>%
  select(name, height, mass, homeworld)

tbl %>%
  filter(! is.na(mass) & ! is.na(height)) %>%
  mutate(bmi = mass / (height/100)^2) %>%
  group_by(homeworld) %>%
  summarise(
    count = n(),
    avg_height = mean(height),
    avg_mass = mean(mass),
    avg_bmi = mean(bmi)
  ) %>%
  arrange(desc(avg_bmi))
```

Lorsque l'on effectue une *pipeline* de ce type en dplyr, chaque appel séquentiel de fonction reposera sur vecteurs immutables, ce qui engendrera un nombre important de copies et d'allocations.

```{r}
library(lobstr)
etape_1 <- tbl
etape_2 <- etape_1 %>% filter(! is.na(mass) & ! is.na(height))
etape_3 <- etape_2 %>% mutate(bmi = mass / (height/100)^2)
etape_4 <- etape_3 %>% group_by(homeworld)
etape_5 <- etape_4 %>% summarise(count = n(), avg_height = mean(height), avg_mass = mean(mass), avg_bmi = mean(bmi))
etape_6 <- etape_5 %>% arrange(desc(avg_bmi))

ref(etape_1)
ref(etape_2)
ref(etape_3)
ref(etape_4)
ref(etape_5)
ref(etape_6)
```

On peut ainsi observer :

* Entre l'étape 1 et l'étape 2, **tous les vecteurs ont été copiés** car le `filter()` requiert la création de nouveaux vecteurs.
* Entre l'étape 2 et l'étape 3, **seule une colonne a été allouée**. Les autres vecteurs n'ont pas été copiés par le `mutate(bmi = ...)`, cela rajoute simplement une colonne.
* Entre l'étape 3 et l'étape 4, **aucun vecteur n'a été copié ou alloué**. Le `group_by()` n'est qu'un ajout de metadata.
* Entre l'étape 4 et l'étape 5, **tous les nouveaux vecteurs ont été alloués**. C'est normal car on change complètement le tibble avec `summarise()`.
* Entre l'étape 5 et l'étape 6, **tous les vecteurs ont été copiés**. En effet, réordonner les vecteurs avec `arrange()` demande une copie.

# Arrow compute

## Immutabilité dans Arrow

Arrow fonctionne... Egalement selon un paradigme fonctionnel et vectoriel.

```{r}
#| error: true
library(arrow)
a <- arrow_array(1L:10L)
b <- a
b[1L] <- Scalar$create(3L)
```

Les objets de R sont déjà immutables. Arrow va plus loin que cela en n'exposant aucune méthode de set. On ne peut pas remplacer une valeur unique discrètement sélectionnée dans un vecteur arrow. En réalité, c'est déjà un peu le cas dans R puisque sour R `b[1L] <- 3L` alloue en fait un nouveau vecteur. Mais `arrow` ne donne pas l'illusion de l'existence d'un set. `b[1L] <- Scalar$create(3L)` renvoie une erreur.

## Compute functions

Les fonctions s'appliquant sur des arrow array sont les [compute fonctions](https://arrow.apache.org/docs/cpp/compute.html).

```{r}
ar <- arrow_array(c(1.2, 5.3, 10.1))
ar_1 <- call_function("sum", ar)
ar_2 <- call_function("add", ar, Scalar$create(2))

ar$pointer()
ar_1$pointer()
ar_2$pointer()

ar
ar_1
ar_2
```

Les arrow function agissent sur les arrays et renvoient de nouveaux arrays. Ces fonctions sont bien prévues pour manipuler des objets immutables. Le paradigme est assez proche de celui de R.

## Opérations sur une arrow_table

```{r}
ar_tbl <-
  starwars %>%
  select(name, height, mass, homeworld) %>%
  arrow_table()

ar_tbl %>%
  filter(! is.na(mass) & ! is.na(height)) %>%
  mutate(bmi = mass / (height/100)^2) %>%
  group_by(homeworld) %>%
  summarise(
    count = n(),
    avg_height = mean(height),
    avg_mass = mean(mass),
    avg_bmi = mean(bmi)
  ) %>%
  arrange(desc(avg_bmi))
```

Lorsque l'on effectue des calculs sur une `arrow_table` (par exemple une table chargée avec `read_parquet(as_data_frame = FALSE)`), l'on reste à l'état de query tant qu'on n'a pas appélé la fonction `collect()`.

::: {.callout-note}

On aurait donc pu écrire à la place (pour illustrer le passage par le format parquet) :

```{r}
starwars %>%
  select(name, height, mass, homeworld) %>%
  write_parquet("starwars.parquet")

read_parquet("starwars.parquet", as_data_frame = FALSE) %>%
  filter(! is.na(mass) & ! is.na(height)) %>%
  mutate(bmi = mass / (height/100)^2) %>%
  group_by(homeworld) %>%
  summarise(
    count = n(),
    avg_height = mean(height),
    avg_mass = mean(mass),
    avg_bmi = mean(bmi)
  ) %>%
  arrange(desc(avg_bmi))
```

:::

```{r}
ar_tbl %>%
  filter(! is.na(mass) & ! is.na(height)) %>%
  mutate(bmi = mass / (height/100)^2) %>%
  group_by(homeworld) %>%
  summarise(
    count = n(),
    avg_height = mean(height),
    avg_mass = mean(mass),
    avg_bmi = mean(bmi)
  ) %>%
  arrange(desc(avg_bmi)) %>%
  collect()
```

On note que le `collect()` permet bien d'obtenir dans R, sous forme de tibble, les données souhaitées. Regardons maintenant le contenu de la query.

```{r}
ar_tbl %>%
  filter(! is.na(mass) & ! is.na(height)) %>%
  mutate(bmi = mass / (height/100)^2) %>%
  group_by(homeworld) %>%
  summarise(
    count = n(),
    avg_height = mean(height),
    avg_mass = mean(mass),
    avg_bmi = mean(bmi)
  ) %>%
  arrange(desc(avg_bmi)) %>%
  show_query()
```

La requête consiste en un *ExecPlan* formé de plusieurs *Nodes* qui constituent ses opérations élémentaires. Les plans et leurs exécution dépendent du moteur *Apache Acero*. On voit également que les *GroupByNode* et *ProjectNode* appelent des [compute_functions](https://arrow.apache.org/docs/cpp/compute.html).

En réalité, comme on peut le voir dans son [code source](https://github.com/apache/arrow/blob/c48e81e4d05cf0463b37ab91df53cb1e224c0bd0/cpp/src/arrow/acero/filter_node.cc#L103), c'est aussi le cas du *FilterNode* qui appelle la compute function `filter()`. L'essentiel du travail de l'évaluation des requêtes, c'est d'appeler les compute functions appropriées.

# Exemple de benchmark

## Sur les compute functions

```{r}
library(arrow)
library(bench)

set.seed(1L)
n <- 1e7
v <- runif(n, min = 0, max = 100)
ar <- Array$create(v)

nombre_coeurs_disponibles <- parallel::detectCores()
set_cpu_count(nombre_coeurs_disponibles)

bench::mark(
  sum_r = sum(v),
  mean_r = mean(v),
  sqrt_r = sqrt(v),
  sum_arrow = sum(ar),
  mean_arrow = mean(ar),
  sqrt_arrow = sqrt(ar),
  iterations  = 100,
  check       = FALSE
)
```

```{r}
library(arrow)
library(bench)

set.seed(1L)
n <- 1e7
v <- runif(n, min = 0, max = 100)
v_flt <- v > 50
ar <- arrow_array(v)
ar_flt <- arrow_array(v_flt)

set_cpu_count(1L)

bench::mark(
  sum_r = sum(v),
  mean_r = mean(v),
  sqrt_r = sqrt(v),
  filter_r = v[v_flt],
  sum_arrow = call_function("sum", ar),
  mean_arrow = call_function("mean", ar),
  sqrt_arrow = call_function("sqrt", ar),
  filter_arrow = call_function("filter", ar, ar_flt),
  iterations  = 100,
  check = FALSE,
  memory = FALSE
)

nombre_coeurs_disponibles <- parallel::detectCores()
set_cpu_count(nombre_coeurs_disponibles)

bench::mark(
  sum_r = sum(v),
  mean_r = mean(v),
  sqrt_r = sqrt(v),
  filter_r = v[v_flt],
  sum_arrow = call_function("sum", ar),
  mean_arrow = call_function("mean", ar),
  sqrt_arrow = call_function("sqrt", ar),
  filter_arrow = call_function("filter", ar, ar_flt),
  iterations  = 100,
  check = FALSE,
  memory = FALSE
)

```

Les temps de calcul sont du même ordre de grandeur sur les fonctions élémentaires.

## Sur Acero

```{r}
library(dplyr)
library(arrow)
library(bench)
library(nycflights13)

flights_tbl <- flights %>%
  select(year, month, day, carrier, origin, dest, dep_delay, arr_delay, air_time, distance)

ar_flights <- flights_tbl %>% arrow_table()

arrow_pipeline <- function() {
  ar_flights %>%
    filter(!is.na(dep_delay) & !is.na(arr_delay) & !is.na(distance)) %>%
    mutate(speed = distance / (air_time / 60)) %>% # vitesse moyenne en miles/heure
    group_by(origin, dest) %>%
    summarise(
      count = n(),
      avg_dep_delay = mean(dep_delay),
      avg_arr_delay = mean(arr_delay),
      avg_speed = mean(speed)
    ) %>%
    arrange(desc(avg_speed)) %>%
    collect()
}

dplyr_pipeline <- function() {
  flights_tbl %>%
    filter(!is.na(dep_delay) & !is.na(arr_delay) & !is.na(distance)) %>%
    mutate(speed = distance / (air_time / 60)) %>%
    group_by(origin, dest) %>%
    summarise(
      count = n(),
      avg_dep_delay = mean(dep_delay),
      avg_arr_delay = mean(arr_delay),
      avg_speed = mean(speed)
    ) %>%
    arrange(desc(avg_speed))
}

bench::mark(
  arrow = arrow_pipeline(),
  dplyr = dplyr_pipeline(),
  iterations = 30,
  check = FALSE,
  memory = FALSE
)
```

# Conclusion

Arrow et R se ressemblent également dans le domaine du paradigme de calcul : ils se basent tous les deux sur l'axiome d'immutabilité des vecteurs, hérité d'une programmation fonctionnelle vectorielle. Ce n'est pas sur cet axe non plus qu'ils diffèrent. Sur une table de taille modérée, arrow n'impressionne pas non plus par sa plus grande performance.
