---
title: "Évaluation paresseuse"
---

# R et évaluation paresseuse

R est fainéant. Il n'évaluera les *arguments* d'une fonction qu'au dernier moment s'il en a besoin (*évaluation paresseuse des arguments*). 

```{r}
lazy_eval <-
  function(x = stop("C'est une erreur !"),
           y = matrix(1:9, nrow = -3L)) {
    TRUE
  }
lazy_eval()
```

Dans l'exemple précédent, si les arguments n'étaient pas évalués de manière paresseuse, autant l'évaluation de `x` que celle de `y` précipiterait une erreur :

* celle de `x` car `stop()` est la fonction de R permettant de stopper l'exécution et de retourner une erreur avec le message fourni.
* celle de `y` car une matrice avec un nombre de lignes négatifs, ça n'existe pas.

Mais le corps de la fonction `lazy_eval` étant réduit à son plus simple appareil, à savoir simplement `TRUE`, il ne requiert pas d'en évaluer les arguments. Il n'y a donc aucune erreur d'exécution et la fonction retourne bien `TRUE` !


Plus généralement, dans R, les expressions employant des contrôle (`if`, `else`...) définissent elles aussi une forme de paresse dans la mesure où leurs sous-parties non-retenues ne sont pas évaluées (*évaluation paresseuse des structures de contrôle*). À l'intérieur même des expressions, les expressions faites d'opérateurs logiques unitaires (`&&` et `||` mais pas `&` ni `|` qui sont vectoriels) évaluent elles aussi le moins possible de leurs sous-parties (*court-circuit*). Si vous voulez en savoir plus, vous pouvez faire [cette formation](https://arnaud-feldmann.github.io/formation_r_drieets_prog_fonctionnelle/) sur la programmation fonctionnelle en R.

# Apache Acero

Apache Acero reprend ce principe d'évaluation paresseuse grandement utile dans la programmation fonctionnelle, et l'étend à d'autres champs.

## ExecPlan

```{r}
library(arrow)
library(dplyr)

query <-
  starwars %>%
  as_arrow_table() %>%
  select(name, height, mass, homeworld) %>%
  filter(! is.na(mass) & ! is.na(height)) %>%
  mutate(bmi = mass / (height/100)^2) %>%
  group_by(homeworld) %>%
  summarise(
    count = n(),
    avg_height = mean(height),
    avg_mass = mean(mass),
    avg_bmi = mean(bmi)
  ) %>%
  arrange(desc(avg_bmi))

show_query(query)
```

Nous l'avions déjà vu dans le précédent chapitre précédent. Tant qu'on n'applique pas la fonction `collect()`, une pipeline en *Apache Acero* n'est rien de plus qu'un `ExecPlan`, donc rien n'est exécuté.

```{r}
query %>%
  collect()
```

`collect()` permet effectivement d'effectuer la requête

```{r}

emplacement_parquet <- paste0(tempdir(), "\\dataset")

dir.create(emplacement_parquet, showWarnings = FALSE)

starwars %>%
  write_parquet(paste0(emplacement_parquet, "\\starwars.parquet"))

open_dataset(emplacement_parquet) %>%
  filter(! is.na(mass) & ! is.na(height)) %>%
  mutate(bmi = mass / (height/100)^2) %>%
  group_by(homeworld) %>%
  summarise(
    count = n(),
    avg_height = mean(height),
    avg_mass = mean(mass),
    avg_bmi = mean(bmi)
  ) %>%
  arrange(desc(avg_bmi)) %>%
  show_query()
```

## La notion de stream

Le réel apport d'Apache Acero concerne la notion de stream. La paresse des ExecPlan permet de dépendre de *plusieurs* fichiers *.parquet* qui ne sont pas encore chargés en mémoire, et dont la somme des tailles dépasserait largement la mémoire s'ils étaient chargés. Il permet de les gérer comme une table à travers une abstraction bien commode.

```{r}
#| echo: false
#| results: false
emplacement_dataset <- "\\\\samusaran\\SHARE\\IT\\DSCIENCE\\92_DATASETS\\openamir_webinaire_arrow"
```

```{r}
#| echo: true
#| eval: false
emplacement_dataset <- "[emplacement du dataset]"
```

```{r}
open_dataset(emplacement_dataset) %>%
  group_by(annee, mois) %>%
  summarise(FLT_PAI_MNT = sum(FLT_PAI_MNT)) %>%
  collect()
```