---
title: "Évaluation paresseuse"
params:
  chemin_dataset: "\\\\samusaran\\SHARE\\IT\\DSCIENCE\\92_DATASETS\\openamir_webinaire_arrow"
---

# R et évaluation paresseuse

R est fainéant. Il n'évaluera les *arguments* d'une fonction qu'au dernier moment s'il en a besoin (*évaluation paresseuse des arguments*). 

```{r}
lazy_eval <-
  function(x = stop("C'est une erreur !"),
           y = matrix(1:9, nrow = -3L)) {
    TRUE
  }
lazy_eval()
```

Dans l'exemple précédent, si les arguments n'étaient pas évalués de manière paresseuse, autant l'évaluation de `x` que celle de `y` précipiterait une erreur :

* celle de `x` car `stop()` est la fonction de R permettant de stopper l'exécution et de retourner une erreur avec le message fourni.
* celle de `y` car une matrice avec un nombre de lignes négatifs, ça n'existe pas.

Mais le corps de la fonction `lazy_eval` étant réduit à son plus simple appareil, à savoir simplement `TRUE`, il ne requiert pas d'en évaluer les arguments. Il n'y a donc aucune erreur d'exécution et la fonction retourne bien `TRUE` !


Plus généralement, dans R, les expressions employant des contrôle (`if`, `else`...) définissent elles aussi une forme de paresse dans la mesure où leurs sous-parties non-retenues ne sont pas évaluées (*évaluation paresseuse des structures de contrôle*). À l'intérieur même des expressions, les expressions faites d'opérateurs logiques unitaires (`&&` et `||` mais pas `&` ni `|` qui sont vectoriels) évaluent elles aussi le moins possible de leurs sous-parties (*court-circuit*). Si vous voulez en savoir plus, vous pouvez faire [cette formation](https://arnaud-feldmann.github.io/formation_r_drieets_prog_fonctionnelle/) sur la programmation fonctionnelle en R.

# Apache Acero

Apache Acero reprend ce principe d'évaluation paresseuse grandement utile dans la programmation fonctionnelle, et l'étend à d'autres champs.

## ExecPlan

```{r}
library(arrow)
library(dplyr)

query <-
  starwars %>%
  as_arrow_table() %>%
  select(name, height, mass, homeworld) %>%
  filter(! is.na(mass) & ! is.na(height)) %>%
  mutate(bmi = mass / (height/100)^2) %>%
  group_by(homeworld) %>%
  summarise(
    count = n(),
    avg_height = mean(height),
    avg_mass = mean(mass),
    avg_bmi = mean(bmi)
  ) %>%
  arrange(desc(avg_bmi))

show_query(query)
```

Nous l'avions déjà vu dans le précédent chapitre précédent. Tant qu'on n'applique pas la fonction `collect()`, une pipeline en *Apache Acero* n'est rien de plus qu'un `ExecPlan`, donc rien n'est exécuté.

```{r}
query %>%
  collect()
```

`collect()` permet effectivement d'effectuer la requête

```{r}

emplacement_parquet <- paste0(tempdir(), "\\dataset")

dir.create(emplacement_parquet, showWarnings = FALSE)

starwars %>%
  write_parquet(paste0(emplacement_parquet, "\\starwars.parquet"))

open_dataset(emplacement_parquet) %>%
  filter(! is.na(mass) & ! is.na(height)) %>%
  mutate(bmi = mass / (height/100)^2) %>%
  group_by(homeworld) %>%
  summarise(
    count = n(),
    avg_height = mean(height),
    avg_mass = mean(mass),
    avg_bmi = mean(bmi)
  ) %>%
  arrange(desc(avg_bmi)) %>%
  show_query()
```

## La notion de stream : Paresse sur les fichiers

Le réel apport d'Apache Acero concerne la notion de stream. La paresse des ExecPlan permet de dépendre de *plusieurs* fichiers *.parquet* qui ne sont pas encore chargés en mémoire, et dont la somme des tailles dépasserait largement la mémoire s'ils étaient chargés. Il permet de les gérer comme une table à travers une abstraction bien commode.

```{r}
#| echo: false
#| results: false
emplacement_dataset <- params$chemin_dataset
```

```{r}
#| echo: true
#| eval: false
emplacement_dataset <- "[emplacement du dataset]"
```

```{r}
#| cache: true
open_dataset(emplacement_dataset) %>%
  group_by(annee, mois) %>%
  summarise(FLT_PAI_MNT = sum(FLT_PAI_MNT)) %>%
  collect()
```

Ici, on a requêté 7 ans d'opendamir, l'équivalent d'environ 168Go de csv, en utilisant une simple abstraction globale.

Il est clair que cette requête n'aurait pas pu être faite dans R.

## Paresse sur la lecture de colonnes et de lignes

La librairie `Datasets` d'Arrow sait lire sélectivement les colonnes et lignes pour économiser l'IO et la RAM, comme on peut le lire dans la [documentation d'Arrow Datasets](https://arrow.apache.org/docs/cpp/dataset.html).

> When combining filters and projections, Arrow will determine all necessary columns to read. For instance, if you filter on a column that isn’t ultimately selected, Arrow will still read the column to evaluate the filter.

> Some formats, such as Parquet, can reduce I/O costs here by reading only the specified columns from the filesystem.

> A filter can be provided with arrow::dataset::ScannerBuilder::Filter(), so that rows which do not match the filter predicate will not be included in the returned table. Again, some formats, such as Parquet, can use this filter to reduce the amount of I/O needed.

Il est possible d'appeler explicitement les filtres appropriés puis de charger le résultat au format d'une *table* `arrow` (qui doit tenir en mémoire). Il est possible mais n'est pas garanti dans l'aide de Arrow que cette optimisation soit accomplie automatiquement par Acero en fonction des projections et filtres issus de l'`ExecPlan`.

Comparons et testons les deux approches.

```{r}
#| echo: false
#| results: false
emplacement_dataset <- params$chemin_dataset
```

```{r}
#| echo: true
#| eval: false
emplacement_dataset <- "[emplacement du dataset]"
```

```{r}
#| cache: true
library(bench)
ds <- open_dataset(emplacement_dataset)

bench::mark(
  avec_scan = Scanner$create(ds,
                             filter = Expression$field_ref("annee") <= Expression$scalar(2020),
                             projection = c("annee", "mois", "FLT_PAI_MNT"))$
    ToTable() %>%
    group_by(annee, mois) %>%
    summarise(FLT_PAI_MNT = sum(FLT_PAI_MNT)) %>%
    collect(),
  sans_scan = ds %>%
    filter(annee <= 2020) %>%
    select(annee, mois, FLT_PAI_MNT) %>%
    group_by(annee, mois) %>%
    summarise(FLT_PAI_MNT = sum(FLT_PAI_MNT)) %>%
    collect(),
  iterations  = 5L,
  check = FALSE,
  memory = FALSE,
  filter_gc = FALSE,
  time_unit = "ms"
) %>% select(expression, median) %>%
  mutate(expression = as.character(expression))
```

Il semble ici qu'en filtrant ou non, on obtient des performances similaires en millisecondes. Nous pouvons par ailleurs avoir une estimation via C du débit de lecture.

```{r}
#| cache: true
library(inline)

# C code pour lire un seul fichier et mesurer le temps
src <- '
if(TYPEOF(path) != STRSXP || LENGTH(path) != 1)
    Rf_error("path must be character(1)");

const char *filepath = CHAR(STRING_ELT(path, 0));
size_t buffer_size = 4 * 1024 * 1024; // 4 MB
char *buffer = (char*) calloc(buffer_size, 1);
if(!buffer) Rf_error("Memory allocation failed");

clock_t start = clock();

FILE *fp = fopen(filepath, "rb");
if(fp) {
    while(fread(buffer, 1, buffer_size, fp) > 0) {
        // lecture uniquement
    }
    fclose(fp);
}

clock_t end = clock();
free(buffer);

double read_time = (double)(end - start) / CLOCKS_PER_SEC;

SEXP result = PROTECT(Rf_allocVector(REALSXP, 1));
REAL(result)[0] = read_time;
UNPROTECT(1);

return result;
'

includes = "
#include <R.h>
#include <Rinternals.h>
#include <stdio.h>
#include <stdlib.h>
#include <string.h>
#include <time.h>
"
read_file_time <- cfunction(signature(path = "character"), src, includes = includes)

read_dir_time <- function(dir) {
  files <- list.files(dir, full.names = TRUE)
  total_time <- 0
  
  for(f in files) {
    if(file.info(f)$isdir) {
      total_time <- total_time + read_dir_time(f)
    } else {
      total_time <- total_time + read_file_time(f)
    }
  }
  
  return(total_time)
}

temps_total <- read_dir_time(emplacement_dataset)
```

Lire l'intégralité des fichiers parquet dans C sans même dure `r temps_total` secondes. Cela semble prouver que l'exécution des `ExecPlan` est naturellement parcimonieuse.
